【裁判字號】    98,訴,1517
【裁判日期】    990330
【裁判案由】    確認債務關係不存在
【裁判全文】
臺灣臺南地方法院民事判決              98年度訴字第1517號
原      告  丙○○
被      告  甲○○
上列當事人間請求確認債務關係不存在事件，經本院於民國99年
3月16日言詞辯論終結，判決如下：
    主  文
原告之訴駁回。
訴訟費用新台幣貳萬伍仟柒佰伍拾元由原告負擔。
    事實及理由
一、原告主張：
（一）原告簽發發票日為民國97年12月30日，到期日為98年1月
      31日，票面金額為新台幣（以下同）2,500,000元，票據
      號碼為CH0000000號之本票一紙（以下簡稱系爭本票）予
      訴外人乙○○，約定作為抵押之用。原告係在被威逼下不
      得以而簽發，有張慶明為證。詎乙○○違約將系爭本票轉
      予被告，被告並持之向臺灣臺南地方法院聲請本票裁定強
      制執行（本院98年度司票字第2165號）。然原告並未自乙
      ○○或被告取得分文，何來債務可言。
（二）爰聲明：
    1.請求確認被告持有原告簽發發票日97年12月30日、票面金
      額250萬元，到期日98年1月31日之本票債權不存在（本院
      98 司票2165本票裁定強制執行案件）。
    2.訴訟費用由被告負擔。
二、被告則以：係乙○○欠其錢，乙○○把系爭本票轉讓給伊。
    乙○○轉讓本票時，因伊不認識原告及張慶明，所以乙○○
    帶其去找他們二人，原告及張慶明都有同意要在6月底還30
    萬元，後來又改至7月等語置辯。並聲明：請求駁回原告之
    訴。
三、得心證之理由：
（一）按確認法律關係之訴，非原告有即受確認判決之法律上利
      益者，不得提起之，民事訴訟法第247條第1項前段定有明
      文。所謂即受確認判決之法律上利益，即原告因法律關係
      之存在與否不明確，致其在私法上之地位有受侵害之危險
      ，而此危險得以對於被告之確認判決除去者者即屬之。又
      本票執票人，依票據法第123條規定，聲請法院裁定許可
      對發票人強制執行，係屬非訟事件，此項聲請之裁定，及
      抗告法院之裁定，僅依非訟事件程序，以審查強制執行許
      可與否，並無確定實體上法律關係存否之效力，如發票人
      就票據債務之存否有爭執時，應由發票人提起確認之訴，
      以資解決，亦經最高法院著有57年臺上字第76號判例可參
      。本件原告起訴主張被告甲○○所持有由原告丙○○所簽
      發之系爭本票，其所示之250萬元之本票債權不存在，是
      原告就系爭本票上開部分之票據權利存否有所爭執，且被
      告業已持系爭本票聲請本院以98年度司票字第2165號民事
      裁定准許強制執行，則原告就系爭本票上開部分應否負給
      付票款之義務尚不明確，如不以判決確定兩造間此項私法
      上之爭執，以釐清原告就系爭本票上開部分應否負給付票
      款之義務，則原告之財產將受強制執行，其私法上財產即
      有不安之狀態，而法院准許本票強制執行之裁定，並無實
      體上確定力，就被告對系爭本票債權存否之不安狀態，自
      得以確認判決加以確定，揆諸前開判例意旨及說明，原告
      就系爭本票債權存否自有確認利益，而得提起本件確認之
      訴，合先敘明。
（二）本件原告起訴主張被告持有原告所簽發之系爭本票，聲請
      本院裁定准予強制執行之事實，業據本院依職權調閱本院
      98年度司票字第2165號卷宗，查明屬實；被告對此亦不爭
      執，自堪信為真實。
（三）原告主張兩造間並無債權債務關係存在，系爭本票僅係其
      在被乙○○威逼之下不得已而簽發，且係為了擔保讓其母
      親出來處理債務，並無付款之真意云云，據以提起確認兩
      造間就系爭本票之債權不存在之訴，而被告則以前揭情詞
      置辯。經查：
    1.原告主張其係在訴外人乙○○之威逼下不得已而簽發系爭
      本票云云。然查，所謂因脅迫而為意思表示，係指因相對
      人或第三人以不法危害之言語或舉動加諸表意人，使其心
      生恐怖，而為意思表示而言。然原告主張乙○○之脅迫行
      為係：「我沒有欠被告錢。這張票是我媽與乙○○有債權
      債務關係，有日莊來我家找我媽，但我媽不在，當日又已
      晚，莊想要有人出面處理，所以要我拿房屋權狀出來，我
      無法提出，所以要我簽發系爭本票，要我媽出面處理債務
      ，我有說本票不可以轉讓出去，這本票確實是我所簽，且
      說好如果我拿出所有權狀，系爭本票就要還我。（問：系
      爭本票在威逼之下所簽發是何意？）乙○○說我不解決的
      話，每天要來我家坐。他沒有暴力或脅迫，只是言語上這
      樣說。」（見本院卷第13頁），此難謂係不法危害之言語
      或舉動加諸原告。
    2.次按票據債務人不得以自己與發票人或執票人之前手間所
      存抗辯之事由對抗執票人，但執票人取得票據出於惡意者
      ，不在此限，票據法第13條定有明文。依此規定，縱原告
      抗辯屬實，該被執票人之前手脅迫之事實亦非執票人之被
      告所能知悉。原告執此對抗被告亦無理由。
    3.原告又主張，其簽發系爭本票，只是為了擔保讓其母親出
      來處理債務，並無付款之真意云云，然查：
      (1)按「在票據上簽名者，依票上所載文義負責。」票據法
        第5條第1項定有明文。又「票據乃文義證券，不允許債
        務人以其他立證方法變更或補充其文義，故凡在票據背
        面或其黏單上簽名而形式上合於背書之規定者，即應負
        票據法上背書人之責任。縱令係屬隱存保證背書，且為
        執票人所明知，仍不能解免其背書人之責任。」最高法
        院著有92年台簡上字第24號判例足資參照。
      (2)系爭本票由原告簽名，包含金額、發票日、到期日等應
        記載事項均已為成，為有效之票據，揆諸前開規定及判
        例，原告自應依票上所載文義負責。雖原告主張系爭本
        票並無付款之意云云。惟本票之發票人則應負付款之責
        ，此為一般之常識，系爭本票既已完成票據法規定之應
        記載事項（票據法第120條參照），非但記載金額，尚
        記載發票日、到期日等，此與乙○○要原告母親出面處
        理債務均不相干，但竟填載之，故原告主張並無付款之
        意實有背常情。
      (3)再查，系爭本票之背面記載「本張本票所簽發金額做為
        丙○○要提供房屋第三順位設定予乙○○先生之保證金
        額，若兩方約定設定完成後，要由丙○○收回本張本票
        ，乙○○先生應無條件歸還。張慶明…」等語，此為簽
        發本票當時在場之張慶明親書之文字，此經證人張慶明
        到庭述在卷（見本院卷第14頁）。依張慶明親書之文字
        ：「本張『本票』所簽發金額做為丙○○要提供房屋第
        三順位設定予乙○○先生之保證金額，…，要由丙○○
        收回本張『本票』…」，即原告在簽發系爭本票之際，
        乃將之視為票據，依字義之反面解釋，如原告丙○○不
        能提供房屋第三順位抵押權設定予乙○○，乙○○即可
        行使票據權利之意，是系爭本票背面之記載，尚不足以
        資證明系爭本票無作為票據使用之意。
      (4)雖證人張慶明到庭證稱：「本票不是要兌現的，是乙○
        ○要這麼做的，莊本來要原告拿出所有權狀，不然就要
        先簽本票才要走，等日後拿出權狀才換回來。（問：權
        狀沒有交出，或抵押權未設定，該本票如何處理？）乙
        ○○只是要原告去把他母親找出來。只要原告母親出來
        ，或者拿權狀設定抵押權，本票就要還他。」等語（見
        本院卷第14頁）。然查，原告之母積欠訴外人乙○○二
        、三百萬元，證人張慶明為該債務之背書人，故證人張
        慶明於此事件實係利害關係人，難期其證言為中立。按
        票據行為最注重外觀形式之法律行為，與一般私文書無
        法定方式顯不相同，系爭本票已嚴謹具備所要求之形式
        要件，然竟又稱不是作為本票使用云云，實與一般經驗
        法則悖離。故證人張慶明之證詞，因其本身為利害關係
        人，且證詞違背經驗法則而無可採。況依票據法第13條
        規定，票據債務人不得以自己與執票人之前手間所存抗
        辯之事由對抗執票人。本件原告簽發系爭本票與乙○○
        ，乙○○復將系爭本票轉讓被告，揆諸前開規定，原告
        不得以自己與被告之前手即乙○○間所存之抗辯事由對
        抗被告。因此，原告此部分主張亦無理由。
      (5)綜上，系爭本票為已完成應記載事項之有效票據，依前
        揭最高法院92年台簡上字第24號判例意旨，原告即應依
        其文義負責，不允許債務人以其他立證方法變更或補充
        其文義。更何況原告未能舉證證明系爭本票是原告簽發
        交付被告，交付之時兩造均有以「系爭本票僅要讓原告
        之母出面處理債務，不作為票據使用」之合意，原告此
        部分之主張為無理由。
（四）按在票據上簽名者，依票上所載文義負責；發票人應照本
      票文義擔保本票之支付，票據法第5條、第124條準用第29
      條第1項定有明文。原告在系爭本票簽名及填載票據法所
      要求之形式要件，已如前述。原告主張系爭本票是簽發給
      訴外人乙○○，僅係擔保讓其母親出來處理債務，並無作
      為票據付款之真意，兩造間並無債權債務關係存在云云，
      自無可採，被告為執票人，行使票據權利自為法之所許。
      從而，原告請求確認被告對於原告如臺灣臺南地方法院98
      年度司票字第2165號民事裁定所示本票債權共新臺幣250
      萬元不存在，為無理由，應予駁回。
四、本件事證已臻明確，兩造其餘攻擊與防禦方法均與判決結果
    不生影響，不再一一論述，附此敘明。
五、按訴訟費用，由敗訴之當事人負擔；法院為終局判決時，應
    依職權為訴訟費用之裁判；民事訴訟法第78條及第87條第1
    項分別定有明文。經核本件訴訟費用額為25,750元，而原告
    之請求為無理由，爰依上開規定確定原告應負擔之訴訟費用
    如主文第2項所示。
六、據上論結，原告之訴，為無理由，依民事訴訟法第436條第2
    項、第78條、第87條第1項，判決如主文。
中    華    民    國    99    年    3     月    30    日
                  民事第二庭    法  官  張麗娟
以上正本係照原本作成。
如對本判決上訴，須於判決送達後20日內向本院提出上訴狀。
中    華    民    國    99    年    3     月    30    日
                                書記官  楊宗倫

司法院資訊處製作；財團法人民間司法改革基金會備份。
